最高法院刑事判決　　　　　　九十四年度台上字第二七一六號
　　上　 訴　 人　台灣高等法院高雄分院檢察署檢察官
　　上訴人即被告　甲○○
　　　　　　　　　　　　　路1.
　　　　　　　　　乙○○
　　　　　　　　　　　　　路1.
　　　　　　　　　　　　　（另案在台灣台中監獄執行中）
　　共 同　選 任
　　辯　 護　 人　王炳輝律師
上列上訴人等因被告等妨害自由案件，不服台灣高等法院高雄分
院中華民國九十三年十二月二十四日第二審判決（九十三年度上
訴字第一０二六號，起訴案號：台灣高雄地方法院檢察署九十一
年度偵字第二二七四五、九十二年度偵緝字第四二九、四六八號
），提起上訴，本院判決如下：
    主  文
上訴駁回。
    理  由
按刑事訴訟法第三百七十七條規定，上訴於第三審法院，非以判
決違背法令為理由，不得為之。是提起第三審上訴，應以原判決
違背法令為理由，係屬法定要件。如果上訴理由狀並未依據卷內
訴訟資料，具體指摘原判決不適用何種法則或如何適用不當，或
所指摘原判決違法情事，顯與法律規定得為第三審上訴理由之違
法情形，不相適合時，均應認其上訴為違背法律上之程式，予以
駁回。本件檢察官上訴意旨略稱：上訴人即被告甲○○、乙○○
確有對被害人陳冠宇施以威嚇，足生壓抑其意思自由至使不能抗
拒之犯行，此由乙○○自承押被害人前去提款等情，與被害人警
訊中指稱：「…我在擦拭機車時，遭三名男子要強押我上車，因
我當時有抗拒，就被駕駛車輛男子以球棒打我…，致手錶錶殼破
裂，並被強押上車，雙手並被用手銬銬著，…當到一家農會時，
一名男子把我手銬解開，改銬在前面用外套套住，強押我領新台
幣（下同）一萬五千元給阿文（指甲○○）後回到車上，…但阿
文看到我提款機還有錢，就叫另一名男子拿我的金融卡去領且逼
問密碼，我不說，阿文就一直打我，並說：如果不說密碼，就要
把我載去覆鼎金公墓埋掉，我非常害怕，就告訴阿文密碼，另一
名男子就拿我的提款卡再領二萬元，並強行將我的現金五千一百
元及行動電話手機搶走，且要我於手機讓渡書上簽名」云云相符
。並於偵查中亦為相同指訴，參以卷內所附現場照片，被告等強
向被害人取走共計價值五萬七千一百元財物（現金部分四萬三千
一百元與被害人二支手機之讓渡費用部分一萬四千元整）之犯行
，益徵明確。況原判決認定被害人應返還被告等四萬五千元，然
未審酌被害人各次所稱向被告等所取得販售存摺之金額，不僅前
後不一，且與原判決前開所謂應返還四萬五千元之金額不符。又
乙○○於事實審供稱：「當天拿三萬三千元給他，每本三千元，
但先匯八千二百元，二百元是車資」等語。縱認被害人未依約再
交付五本存摺，僅須返還被告八千二百元已足，原判決竟認被害
人應返還四萬多元，故被告等向被害人強取五萬七千一百元，無
不法所有之意圖，而為被告等有利之認定，其認定之事實顯與卷
證資料不相適合，難謂與證據法則無違，並有適用法則不當之違
法。上訴人即被告甲○○、乙○○上訴意旨略稱：(一)、甲○○、
乙○○僅對第一審關於強盜部分之判決提起上訴，原審自應僅就
強盜部分予以調查、審判。而所謂得就起訴之犯罪事實，變更檢
察官所引應適用之法條，係指法院於不妨害事實同一之範圍內，
得自由認定事實，適用法律而言。刑法第三百二十八條第一項普
通強盜罪之構成要件，與第三百零二條第一項剝奪他人行動自由
罪之構成要件不同，兩者之事實顯非同一，應無刑事訴訟法第三
百條得變更檢察官起訴法條規定之適用。原判決逕變更檢察官起
訴之普通強盜法條，論處被告等剝奪他人行動自由罪，但未明
如何對檢察官以普通強盜罪起訴之案件，不變更起訴事實，得自
由認定為剝奪他人行動自由之事實而適用法律之理由，自有適用
法則不當及判決理由不備之可議。(二)、原審九十三年十一月十一
日準備程序筆錄記載受命法官告知罪名可能變更加重強盜罪，遂
將審理重心置於擬變更之該罪成立與否，卻對妨害自由部分未加
斟酌，縱審判長於審判期日告以罪名可能變更為加重強盜罪或妨
害自由罪等情，然當日筆錄內容亦未見渠等對妨害自由部分有所
辯駁，是原審遽以「基本社會事實同一」為由，改繩以刑法第三
百零二條第一項之罪刑，難謂對被告之防禦權無妨害。又邇來判
例所示，強盜綑綁事主，縱實施強暴、脅迫之行為，僅包含於強
盜行為內，不另論妨害自由罪，苟被告先強押被害人談判，而至
他處方施以強暴脅迫至其不能抗拒而交付財物，則該強押行為，
非可一概論為強盜行為之著手，是本件犯罪過程攸關原判決論罪
科刑頗鉅，況起訴事實與判決事實有所出入，原審未詳為審酌，
剖析明白，遽予判決，難謂無未受請求之事項予以判決之違法。
末查，原判決科刑理由載稱：「甲○○、乙○○因陳冠宇未依約
定交付存摺，即起意以不法手段索債，造成陳冠宇身心極大傷害
」，未審酌本案被害人出售銀行存摺以取得被告交付之金錢後，
即向銀行辦理解約，非無詐財之嫌，是上開科刑之論，已失平
允，難謂與罪刑相當原則無違，同有可議等語。
惟查：採證認事係屬事實審法院之職權，而法院憑以認定犯罪事
實之證據，並不以直接證據為限，即綜合各種直接、間接證據，
本於推理作用，為其認定犯罪事實之基礎，如不違背經驗法則與
論理法則，亦非法所不許。原判決依憑被害人陳冠宇於檢察官偵
訊及原審審理時之證述，卷附手機相片二幀、手機讓渡書、贓物
認領保管單、陳冠宇提款相片、陳冠宇華南商業銀行高雄三民分
行000000000000號帳戶交易資料查詢單、勘驗九十
一年四月六日提款機提款畫面之勘驗筆錄，並審酌上訴人等之部
分供述等證據，為綜合之判斷，認上訴人有原判決事實欄所載妨
害自由之犯行，並明陳冠宇就其遭甲○○、乙○○、「阿勇」
妨害自由情節之指述，自警詢起始終均相一致，應屬可信；且由
陳冠宇於提領款項時，雙手係以類似衣服之物品遮掩，及乙○○
隨後即自行提款等情以觀，陳冠宇若係處於行動自由情況下，當
無以衣物遮掩雙手之必要，苟陳冠宇同意再提款二萬元予上訴人
等，當無於陳冠宇在場情況下，卻由乙○○代為提領之理，益證
被告等確有被害人所指述之犯行。因而撤銷第一審關於甲○○、
乙○○強盜部分之判決，改判論處其二人共同以非法方法，剝奪
人之行動自由（均累犯）罪刑。已詳其調查證據之結果及證據
取捨並認定犯罪事實之理由，且對於上訴人等否認妨害自由，所
辯為不足採，詳加說明指駁。所為論斷均有卷存證據資料可資覆
按，就形式上觀察，要無採證認事違背經驗法則、論理法則，或
有其他違背法令之情形，尚難任意指摘為違法。原判決已明綜
合前開證據調查之結果而為判斷，認被告等與被害人係因買賣帳
戶發生糾紛，被告等強押被害人施以強暴、脅迫，強取被害人財
物，僅在填補買賣帳戶之損失，取回已交付之金錢，並無為自己
不法所有意圖之心證理由。所為之論斷，核無違背法令之情形，
檢察官上訴意旨就原審採證認事職權之適法行使，並原判決已明
白論斷之事項，為任意指摘，非適法上訴第三審之理由。又法院
之審判，固應以起訴之犯罪事實為範圍，但於不妨害事實同一之
範圍內，仍得自由認定事實，適用法律。而所謂事實同一，指刑
罰權所以發生之原因事實係屬同一而言，非謂罪名或犯罪之構成
要件同一，亦非謂全部事實均須一致。申言之，起訴書所指之罪
名，對於審判上無拘束之效力，祇須其基本社會事實相同，縱令
行為之程度有所差異，亦無礙其犯罪事實之同一性，仍得自由認
定事實，變更檢察官所認之罪名，予以適用刑罰。檢察官起訴：
陳冠宇於九十一年四月三日與甲○○聯絡，販賣銀行之帳號、存
摺及提款卡予甲○○，而取得一萬一千二百元，嗣陳冠宇因擔心
被告等利用其存摺為不法之行為，未依約將存摺及金融卡寄交甲
○○。甲○○、乙○○與綽號「阿勇」之人，竟共同基於強盜之
犯意聯絡，於九十一年四月六日下午七時二十分許，在高雄市○
○○路一三九號前，將陳冠宇強押上車，並以手銬銬住陳冠宇雙
手後持球棒毆打之強暴、脅迫方式，致使陳冠宇不能抗拒，而強
取陳冠宇身上現金五千一百元及行動電話二支，並強迫陳冠宇在
手機讓渡書中簽名，並由乙○○強押陳冠宇至提款機前提款一萬
五千元，並以強暴、脅迫方式，向陳冠宇取得金融卡密碼，領取
二萬元得逞後，將陳冠宇釋放等情。原審審理結果認陳冠宇因缺
錢花用，於九十一年四月初與甲○○聯絡，同意將其已申請之舊
有金融帳戶出售予甲○○、乙○○、「阿勇」，並依甲○○指示
，分別於九十一年四月一日至第一商業銀行苓雅分行、九十一年
四月二日至聯邦銀行高雄分行申請開立存款帳戶，而乙○○則於
同年四月二日晚間，在高雄市○○○路三信家商，持「阿勇」交
付之四萬五千元，向陳冠宇購買存摺多本（包括新、舊開戶之存
摺），陳冠宇則交付多本存摺。後陳冠宇於九十一年四月三日又
以前開電話聯絡乙○○，承諾將再於同年月四日販賣五本存摺予
乙○○等人，而乙○○因前開已購得之存摺確實可以使用，乙○
○乃應允之，並應陳冠宇之要求，於同日下午四時四十二分，自
其中國信託商業銀行0000000000號帳戶，先匯款八千
二百元至陳冠宇在華南商業銀行高雄博愛分行00000000
0000號帳戶內，作為購買另外五本存摺之部分款項，並要求
陳冠宇於同年月四日將五本存摺託交統聯客運司機送往台中。嗣
後陳冠宇因擔心甲○○等人利用其所販賣之存摺供為不法之用途
，乃未依約將存摺託交客運司機，並於九十一年四月四日將部分
存摺解約，致無法使用。甲○○、乙○○與「阿勇」，因而心生
不滿，共同基於妨害自由之犯意聯絡，以強暴、脅迫之方式催討
債務，於九十一年四月六日下午七時二十分許，駕駛自用小客車
前往高雄市○○○路一三九號前等候，見陳冠宇到來欲騎機車離
開，甲○○、乙○○乃下車，欲將陳冠宇強押上車，因陳冠宇不
從，乙○○乃持球棒揮打陳冠宇（只擊中陳冠宇手錶），並與甲
○○強行將陳冠宇推進小客車後座，由乙○○、甲○○分坐在陳
冠宇左、右二側，甲○○並拿出預藏之手銬銬住陳冠宇雙手，以
此非法之方法限制陳冠宇之行動自由。後前開小客車由「阿勇」
駕駛，往高雄縣仁武鄉方向行駛，甲○○、乙○○則在車內一再
要求陳冠宇應清償前開販賣帳戶之款項，而陳冠宇亦認尚欠甲○
○等人五本存摺，乃於同日下午七時五十分行經高雄縣仁武鄉○
○路十五號仁武鄉農會前，由乙○○、甲○○陪同，以類似衣服
之物品覆蓋陳冠宇雙手，由陳冠宇於下午七時五十三分三十九秒
，自行決定金額，並自仁武鄉農會提款機提領一萬五千元清償乙
○○等人，該一萬五千元自提款機吐鈔後，即為在旁之乙○○取
走；後甲○○、乙○○由提款明細表中發現陳冠宇帳戶內尚有餘
額二萬多元，認為陳冠宇有能力清償其他欠款，乃再逼問陳冠宇
提款卡密碼，陳冠宇不從，甲○○、乙○○則向「阿勇」稱：「
如果陳冠宇不講密碼，就把他載到覆鼎金埋掉」等加害生命、身
體之事脅迫陳冠宇，復由乙○○以手肘撞陳冠宇身體，致陳冠宇
心生畏懼，乃將提款卡密碼告知乙○○，由乙○○於同日十九時
五十七分十八秒在同一提款機再提領二萬元。後甲○○、乙○○
、陳冠宇即上車，而因前開提領金額仍有不足清償款項，甲○○
乃要求陳冠宇拿出皮夾，甲○○見皮夾內有現金五千一百元，即
強行取走，又強迫陳冠宇將手持之行動電話二支，以合計一萬四
千元之價格讓渡予乙○○、甲○○，並強令陳冠宇書立手機讓渡
書，陳冠宇迫於威勢，不得不從。嗣經陳冠宇請求，乙○○、甲
○○、「阿勇」始於同日下午八時五十分許，將陳冠宇載回前開
四維一路處釋放等情。原判決所認定之事實與起訴之事實，僅在
於被告等主觀上有無不法所有意圖之不同，兩者就被告等與陳冠
宇因買賣帳戶發生糾紛，被告等以強暴、脅迫之手段，妨害陳冠
宇自由，強取財物之基本社會事實，並無不同，原判決明依刑
事訴訟法第三百條，變更檢察官起訴之普通強盜罪法條，適用刑
法第三百零二條，論處被告等妨害自由罪刑，並無不合，不得任
意指摘，執為上訴第三審之適法理由。又刑事訴訟法第九十五條
第一款規定：「訊問被告應先告知犯罪嫌疑及所犯所有罪名，罪
名經告知後，認為應變更者，應再告知」，此項規定旨在使被告
能充分行使其訴訟防禦權，茍審判時於訊問被告過程中，已就被
告之犯罪嫌疑及所犯罪名之構成要件，為實質之調查，並給予被
告充分辯解及詰問證人之機會，被告防禦權之行使即已獲確保，
所踐行之訴訟程序雖有瑕疵，然於判決本旨顯無影響，不得執為
上訴第三審之合法理由。檢察官起訴被告等涉犯之強盜罪，不僅
侵害被害人之財產法益，並侵害被害人之人身自由法益，法院就
強盜罪為審理，當然及於侵害被害人之人身自由部分，況原審於
審判期日訊問上訴人等已先行告知所涉犯加重強盜及妨害自由等
罪名及法條，審理時對於證人陳冠宇因販賣帳戶而與被告等發生
糾紛，被告等為取回交付證人之金錢，如何押人，而施強暴、脅
迫，強取證人財物，依法對證人為交互詰問，而詳為調查，併給
予被告等充分辯解，行使防禦權之機會，審理結果，認被告等並
無為自己不法所有之意圖，僅有起訴事實所指押人而施以強暴、
脅迫，非法剝奪被害人之行動自由，強迫被害人還錢之事實。就
非法剝奪被害人行動自由部分，起訴與原判決認定之基本社會事
實，並無不同，原審因而適用刑事訴訟法第三百條規定，變更檢
察官起訴法條，論處被告等妨害自由之罪刑，難認有礙被告等防
禦權之行使，不得任意指摘原審所踐行之訴訟程序違法，而執為
上訴第三審之合法理由。又刑罰之量定，乃法院裁量之職權，原
判決理由四、之(一)明審酌被告等犯罪之一切情狀而量處其刑之
理由，已將被害人未依約履行之情狀納入量刑考量，被告等上訴
意旨指摘原判決量刑時未將被害人違約情形併予審酌，亦有誤會
，不得執為上訴第三審之適法理由。此外，檢察官及被告等上訴
意旨徒憑己見，就原審採證認事職權之適法行使，並原判決已明
白論斷之事項，重為事實之爭執，均與法律規定得為第三審上訴
理由之違法情形，不相適合，應認其上訴違背法律上之程式，予
以駁回。
據上論結，應依刑事訴訟法第三百九十五條前段，判決如主文。
中　　華　　民　　國　九十四　年　　五　　月　二十五　日
                      最高法院刑事第十庭
                          審判長法官  賴　忠　星
                                法官  王　居　財
                                法官  林　開　任
                                法官  林　立　華
                                法官  陳　世　雄
      本件正本證明與原本無異
                                      書  記  官
中　　華　　民　　國　九十四　年　　六　　月　　十　　日
                                                      v
